臺灣高等法院民事判決　　　　　　　94年度重上更(一)字第91號
上　訴　人　甲○○
　　　　　　　　　　　　七樓
訴訟代理人　陳德律師
被上訴人　　乙○○
訴訟代理人　林雯澤律師
　　　　　　鍾元珧律師
上列當事人間返還借款事件，上訴人對於中華民國九十二年五月
十五日臺灣板橋地方法院九十一年度重訴字第五四六號第一審判
決提起上訴，經最高法院第一次發回更審，本院於九十四年十月
十二日言詞辯論終結，判決如下：
    主  文
上訴駁回。
第二審訴訟費用由上訴人負擔。
    事實及理由
一、被上訴人起訴主張：(一)伊因與上訴人熟識，而共同從事林園
    公司之健康按摩椅直銷事業，自民國八十五年十二月起至八
    十六年六月二十三日止，上訴人陸續向伊借款，伊共交付現
    金新台幣（下同）六百三十萬元予上訴人作為融資之用，惟
    慮及借款數額日漸增加，恐將來有不能受償之虞，且認原有
    數紙收據均未約明利息及清償期等借款條件，伊遂要求上訴
    人以上開借款總額重新立據。當時因上訴人稱其不知如何立
    據，遂由伊執筆在書面上載明上訴人「借得」伊交付之借款
    ，兩造並約定以銀行機動利率計算利息，於八十六年十二月
    三十一日前清償本息等語，再交由上訴人親自簽名；而上訴
    人為表示其還款誠意，即當場簽署之。(二)同年八月二十日，
    上訴人復持陳林王建設股份有限公司（下稱陳林王公司）之
    債權承諾書向伊提示，作為其清償能力之證明，再向伊借款
    一百五十萬元，伊不疑有他，於家中以現金如數交付借款，
    兩造並再度以上開相同方式書立「借據」乙紙，表明上訴人
    已「借得」上開款項，約定以銀行機動利率計算利息，同年
    十一月三十日清償本息等語。惟迄今上訴人任催分文未償等
    情，爰依消費借貸契約，求為命上訴人給付七百八十萬元及
    加付法定遲延利息之判決。（原審為被上訴人全部勝訴之判
    決，上訴人不服聲明上訴）。並於本院答辯聲明：駁回對造
    之上訴。
    上訴人則以：上訴人與被上訴人於八十六年五月初相識，被
    上訴人強求上訴人在被上訴人自寫之上述二紙借據上蓋章，
    上訴人實際並未取得上開借據所載之金錢。兩造間並無何消
    費借貸關係存在等語，資為抗辯。並於本院上訴聲明：(一)原
    判決廢棄。(二)被上訴人在第一審之訴及假執行之聲請均駁回
    。
二、被上訴人主張其自八十五年十二月起至八十六年六月二十三
    日止，陸續借款給上訴人共計六百三十萬元，約定於同年十
    二月三十一日清償；又於同年八月二十日再出借一百五十萬
    元予上訴人，約定於同年十一月三十日以前清償，合計上訴
    人積欠被上訴人七百八十萬元，屆期均未獲清償之事實，業
    據提出借據二紙影本為證（見原審卷第八、二二頁）；上訴
    人對上開借據上上訴人之簽名及印文之真正及未曾清償上開
    款項在原審均不爭執，堪信為真實。上訴人雖否認兩造間有
    何消費借貸關係，並以前揭情詞置辯。惟查：
  (一)按金錢借貸契約，固屬要物契約，應由貸與人就交付金錢之
    事實負舉證責任，若貸與人提出之借用證內，已載明借款人
    借得收到無訛者，要應解為貸與人就借貸契約要物性之具備
    已盡其舉證責任（六十九年十二月二日、六十九年度第二十
    七次民事庭會議決議意旨參照）。
  (二)查被上訴人所提出之二張借據上分別記載：「茲向乙○○女
    士『借得』新台幣共計陸佰參拾萬元整，……立據人：甲○
    ○」、「茲向乙○○女士『借得』新台幣共計壹佰伍拾萬元
    整，……立據人：甲○○」等語，已明示上訴人向被上訴人
    借款並已收到無訛之旨，依前述說明，要應解為貸與人即被
    上訴人就借貸契約要物性之具備已盡其舉證責任。上訴人辯
    稱其未收到上開借據所載之金錢云云，即應由上訴人就此有
    利於己之事實負舉證責任。
  (三)上訴人雖辯稱被上訴人所提出之六百三十萬元之字據，非上
    訴人所簽名，應係被上訴人偽造變造云云，惟查上訴人於原
    審及本院前審審理中，就被上訴人所提出之二張借據均不爭
    執為其本人所親自簽名蓋章，上訴人事後再於本院審理中為
    相反之陳述，已難採信；再參以上訴人自陳其為換回系爭二
    張借據，而將所有坐落台北縣板橋市○○路○段七十、七十
    二號十樓之二戶房屋移轉登記於被上訴人所有云云（被上訴
    人主張是以八百萬元向上訴人購買），如系爭借據確非上訴
    人所簽名，上訴人何以願意將市價高達八百萬元以上之房屋
    移轉登記於被上訴人所有，換回偽造之借據？且何以未在辦
    理過戶手續之同時取回系爭借據？此益加可證該借據確為上
    訴人親自簽名蓋章，上訴人辯稱該借據為被上訴人偽造變造
    ，顯無可採。上訴人請求將借據送請鑑定筆跡之真偽，核無
    必要。
  (四)上訴人又辯稱被上訴人所提出之二張借據是作為兩造同居之
    保證，而非借貸云云。惟查被上訴人否認兩造有同居之事實
    ，且被上訴人被訴妨害家庭案件，亦經本院判決被上訴人無
    罪確定在案，有本院八十九年度上易字第二三二七號刑事判
    決在卷可稽，足證兩造並無同居之事實，自亦無同居保證之
    必要。次查系爭二張借據是分別在86年6月23日、86年8月20
    日書立，如係為同居保證而書立，何須在相隔二個月間分別
    書立金額不同之借據，而無隻字片語提及保證兩造同居之旨
    ？況被上訴人又持有被上訴人所有之板橋市○○段八五六地
    號土地與座落其上建號六七四建物即門牌號碼板橋市○○街
    八四巷一○○弄一號房屋所有權狀、金敏砂輪股份有限公司
    股票及陳林王建設股份有限公司之債權承諾書（即原證三、
    二、四），倘若被上訴人未確實交付借款，以常情而論，上
    訴人何以會交付上揭擔保物予被上訴人，且從未要求被上訴
    人返還？再參以證人馮文林於原審到庭證稱：「……八六年
    間被上訴人母親過世時有分錢的事，是我聽上訴人說的，…
    …我是八六年參觀靈芝工廠途中上訴人說的，上訴人還有說
    他曾經跟被上訴人週轉很多錢，上訴人說曾經跟被上訴人週
    轉好幾百萬，被上訴人分到很多錢，但多少錢沒有說。」等
    語（見原審卷第214頁），足證上訴人所辯系爭借據是作為
    兩造同居之保證，而非借貸云云，並無可採。上訴人雖又辯
    稱上述所有權狀、股票及債權承諾書是其置於兩造同居房間
    抽屜內被被上訴人偷走的云云（見本院卷第二九、六三頁）
    ，核與上訴人在原審所稱是搬家時遺失的等語（見原審卷第
    三○、三六頁）前後不符，顯係上訴人臨訟編造卸責之詞，
    不足採信。
  (五)末按金錢借貸關係之成立，僅以當事人意思表示之合致及金
    錢之交付為要件，至於貸與人資金之來源如何，並不影響借
    貸契約之成立，故上訴人對於被上訴人資金來源所為之一切
    爭執，均與本件請求權之發生無關，併予敘明。
  (六)綜上所述，被上訴人主張上訴人向其借得上開款項，逾期仍
    未獲清償，是請求上訴人返還上開借款乙節，堪予採信；上
    訴人抗辯上開借款所憑借據係為兩造同居之保證，無借款之
    事實，及被上訴人未對消費借貸契約之要物性盡其舉證責任
    ，要無可採。
三、按借用人應於約定期限內，返還與借用物種類、品質、數量
    相同之物；又給付有確定期限者，債務人自期限屆滿時起，
    負遲延責任，民法第四百七十八條前段、第二百二十九條第
    一項分別定有明文。本件上訴人向被上訴人所借系爭七百八
    十萬元，其中六百三十萬元係約定於八十六年十二月三十一
    日清償；其餘一百五十萬元，則約定於八十六年十一月三十
    日清償，已如前述，則上訴人未按期清償，就該六百三十萬
    元、一百五十萬元依序應各自期限屆滿翌日即八十七年一月
    一日、八十六年十二月一日起負遲延責任。從而，被上訴人
    本於消費借貸之法律關係，請求上訴人給付七百八十萬元，
    及其中六百三十萬元，自八十七年一月一日起；其餘一百五
    十萬元自八十六年十二月一日起，均至清償日止，按年息百
    分之五計算之法定遲延利息，為有理由，應予准許。原審判
    命上訴人如數給付並分別為准、免假執行之宣告，於法並無
    違誤。上訴意旨指摘原判決不當，求予廢棄改判，為無理由
    ，應予駁回。
四、兩造其餘攻擊或防禦方法，及未經援用之證據，經核與本判
    決結果不生影響，爰不逐一論究，併此敘明。
五、據上論結，本件上訴為無理由，爰判決如主文。
中　　華　　民　　國　　94　　年　　10　　月　　26　　日
　　　　　　　　　民事第十三庭審判長法　官　張宗權
　　　　　　　　　　　　　　　　    法　官　陳忠行
　　　　　　　　　　　　　　　　    法　官　蕭艿菁
正本係照原本作成。
如不服本判決，應於收受送達後20日內向本院提出上訴書狀，其
未表明上訴理由者，應於提出上訴後20日內向本院補提理由書狀
（均須按他造當事人之人數附繕本）上訴時應提出委任律師或具
有律師資格之人之委任狀；委任有律師資格者，另應附具律師資
格證書及釋明委任人與受任人有民事訴訟法第466條之一第一項
但書或第二項（詳附註）所定關係之釋明文書影本。
中　　華　　民　　國　　94　　年　　10　　月　　26　　日
　　　　　　　　　　　　　　　　　　書記官　王秀雲
附註：
民事訴訟法第四百六十六條之一（第一項、第二項）：
對於第二審判決上訴，上訴人應委任律師為訴訟代理人。但上訴
人或其他法定代理人具有律師資格者，不在此限。
上訴人之配偶、三親等內之血親、二親等內之姻親，或上訴人為
法人、中央或地方機關時，其所屬專任人員具有律師資格並經法
院認為適當者，亦得為第三審訴訟代理人。
